臺灣臺南地方法院民事判決
109年度重訴字第344號
原      告  吳𥡪筳  

訴訟代理人  賴鴻鳴律師
            黃俊達律師
            鄭淵基律師
            陳思紐律師
            陳妍蓁律師
            張嘉琪律師
            夏金郎律師
被      告  林以薇  

兼  
法定代理人  胡喬茹  
共      同
訴訟代理人  王建強律師
            王韻茹律師
            劉家榮律師
            洪杰律師  
上列當事人間請求返還股票事件，本院於民國110年10月27日言
詞辯論終結，判決如下：
    主  文
原告之訴及假執行之聲請均駁回。
訴訟費用由原告負擔。 　　
    事實及理由
一、原告起訴主張：
  ㈠訴之聲明：
  ⒈被告應將登記於訴外人林憲嶸名下之璟程小泉精機股份有限
    公司（下稱璟程小泉公司）230萬股返還登記給原告，並將
    如附表所示之股票（下稱系爭股票）返還給原告。
　⒉原告願供擔保，請准宣告假執行。
  ㈡林憲嶸為原告之長子，且為被告胡喬茹之配偶、林以薇之父
    。原告於民國92年5月23日申請設立璟程實業有限公司（下
    稱璟程公司），資本額為新臺幣（下同）500萬元，由原告
    之姊夫即訴外人王貴雄擔任董事及負責人，訴外人即父親吳
    再定、長子林憲嶸及次子林璟萌擔任股東，渠等登記出資額
    分別為120萬元、120萬元、200萬元及60萬元，惟渠等並未
    實際出資，係由原告借名出資登記在渠等名下，林憲嶸當時
    僅22歲，尚在讀大學，需由原告供給生活費，不可能有錢出
    資。嗣林憲嶸於93年3月18日服役被驗退，王貴雄當時身體
    狀況不佳，為恐其過世後，造成股份繼承之複雜狀況，乃建
    議原告收回股份，原告收回股份後，遂登記在林憲嶸名下，
    並委由林憲嶸擔任董事代表人。原告於97年6月16日又收回
    登記在吳再定名下之120萬元股份，並登記在林璟萌名下，
    林憲嶸、林璟萌於此時登記之出資額分別為320萬元、180萬
    元。璟程公司於99年12月6日再增資500萬元，使林憲嶸、林
    璟萌之股份均為500萬元。嗣璟程公司於107年1月8日變更登
    記為股份有限公司，約定股份借名登記在林憲嶸、林璟萌名
    下，每人各2分之1即230萬股，要代原告經營璟程公司，由
    林憲嶸擔任董事長兼總經理，林璟萌擔任副總經理，該二人
    均有名義上經營璟程公司及隨時向原告報告經營進度之義務
    ，但重大經營方針及股份之移轉決定權仍由原告決定。
  ㈢璟程公司於107年6月間增資，林憲嶸、林璟萌之股份各變更
    為280萬股，合計560萬股。嗣日本株式會社小泉（下稱日本
    小泉公司）於同年8月間入股，同年11月間印製實體股票，
    原告遂將林憲嶸、林璟萌名下各50萬股，共100萬股轉讓給
    小泉公司，原告將股份轉讓之價金共3000萬元分別匯入林憲
    嶸、林璟萌之臺灣銀行帳戶各1500萬元，上開帳戶係供原告
    使用及資金調配，該存摺、印鑑章均由原告保管，上開3000
    萬元全部由原告使用、分配及個人理財，林憲嶸、林璟萌並
    未經手或取得分毫。而原告使用之乳白色保險箱長年放置其
    平日購置之首飾、貴重物品及璟程小泉公司之相關權狀及資
    料，空間有限，難以再放置股票，原告遂將系爭股票及以林
    璟萌名義登記之股票全部寄放在林憲嶸位在臺南市○區○○路0
    00號住家之黑色保險箱內。
  ㈣由上述璟程小泉公司之設立沿革及日資入股情形，可知系爭
    股票係由原告出資，僅借林憲嶸之名義登記而已。否則，小
    泉公司入股時，為何由原告決定股份出售之數額，出售後之
    款項亦由原告支配管理，林憲嶸未取得分毫。若系爭股票屬
    林憲嶸所有，該款項應由林憲嶸收取及支配管理。顯見林憲
    嶸僅係登記名義人，原告方為系爭股票之實質所有人，具實
    質掌控力，其得決定股份之處分數額及移轉，並享有出售股
    份之利益。
  ㈤原告與林憲嶸間就系爭股票之借名登記契約，並未違反強制
    、禁止規定或公序良俗，即非無效。林憲嶸死亡後，被告為
    其繼承人，自應繼承上開借名登記契約。而原告與林憲嶸
　　間就系爭股票之借名登記契約，類推適用民法第550條前段
    規定應已消滅。則被告占有系爭股票，即喪失法律上合法基
    礎，原告自得依不當得利之法律關係請求被告返還系爭股票
    ，及移轉登記給原告。
二、被告則以下列情詞資為抗辯：
  ㈠聲明：
  ⒈原告之訴駁回。
  ⒉如受不利判決，被告願供擔保，請准宣告免為假執行。 
  ㈡璟程公司於92年5月23日設立時之資本額為500萬元，林憲嶸
    於斯時已登記出資額200萬元，迄至其過世為止，因多次增
    資，出資額累計達2300萬元。林憲嶸實際使用、支配上開股
    份，並本於其股東身分而受璟程小泉公司股東會選任為董事
    、董事長，且以董事長身分代表璟程小泉公司與日本小泉公
    司之代表人長坂剛簽約，亦親自規劃簽約儀式，且將簽約所
    用之筆珍貴留存，該筆至今仍由被告胡喬茹珍藏，顯見璟程
    小泉公司與日本小泉公司之合作案皆係由林憲嶸主導，日本
    小泉公司入股後，全體股東亦合意由林憲嶸擔任董事長，林
    憲嶸自始至終均擔任董事長，且為實際經營管理者，登記持
    有股數為230萬股。與原告毫無干係。原告應舉證證明璟程
    公司係其出資設立，且系爭股票自璟程公司設立時起均由原
    告管理、使用及處分，不得因林憲嶸尊重及孝順原告，僅偶
    爾與原告討論公司營運，即空言主張該二人間有借名登記關
    係存在。且系爭股票已非原告實際使用、管理、支配，原告
    主張之借名登記契約並不存在。
  ㈢依民間一般常見父母親在兒女即將完成學業、自行創業之際
    提供金錢等方面協助實屬常見，璟程公司成立時有資金係來
    自林憲嶸之父母協助應屬常態，豈可因林憲嶸當時年紀尚輕
    ，即認定其與原告間有借名登記關係存在。再者，璟程公司
    出售股份給小泉公司之價金係匯入林憲嶸開立之銀行帳戶，
    亦可證明林憲嶸方為系爭股票之所有權人。且璟程公司於10
    7年間印製實體股票後，即由林憲嶸保管系爭股票，足證系
    爭股票為林憲嶸所有。倘原告出資借名登記在林憲嶸名下，
    豈會將系爭股票放在林憲嶸之住所，而非將股票置於他處，
    或寄存於銀行保險箱。退步言，原告既已將系爭股票交給林
    憲嶸，其應有讓林憲嶸取得系爭股票所有權之真意。故原告
    主張之借名登記契約並不存在。
三、兩造不爭執事項：（第291、292頁）
  ㈠林憲嶸與被告胡喬茹係夫妻關係，被告林以薇係二人之女，
    原告則為林憲嶸、林璟萌之母。
  ㈡璟程公司係於92年5月23日申請設立登記，資本額500萬元，
    董事即負責人為王貴雄（登記出資額120萬元），吳再定、
    林憲嶸及林璟萌則為股東（登記出資額分別為120萬、200萬
    及60萬元）。嗣於93年7月7日，董事即負責人變更為林憲嶸
    （登記出資額增加為320萬元）。璟程公司逐年增加資本額
    ，於107年1月8日變更登記為股份有限公司，再於107年4月2
    日增資1,000萬元後，於同年4月20日變更登記資本額為5,60
    0萬元，董事長係林憲嶸（登記持有280萬股）、董事為林璟
    萌（登記持有280萬股）、林清全、監察人為林霈萱（本院
    卷第79-145頁）。
  ㈢吳再定係原告之父，王貴雄係原告之姊王吳玉珍之配偶。
  ㈣璟程公司與日本小泉公司於107年8月16日簽立合作合約書，
    約定由日本小泉公司應於107年8月31日前，以6,014萬元入
    資璟程公司，佔璟程公司股權34％，其餘66％股權由林憲嶸、
    林璟萌持有（調解卷第35-45頁）。
  ㈤日本小泉公司於107年8月30日，各匯出1,500萬元至林憲嶸、
    林璟萌在臺灣銀行臺南分行設立之000000000000、00000000
    0000號帳戶內（調解卷第61-64頁）。
  ㈥璟程公司於107年10月26日更名為璟程小泉精機股份有限公司
    （下稱璟程小泉公司），資本額增加為6,970萬元，董事長
    林憲嶸、董事林璟萌各轉讓50萬股予日本小泉公司後，二人
    各持有璟程小泉公司230萬股，新增董事長坂剛、監察人林
    霈萱、五島剛洋（調解卷第47-51頁）。
  ㈦林憲嶸於108年9月26日過世，繼承人為被告二人（調解卷第2
    1頁）。
四、兩造爭執事項：
  ㈠林憲嶸生前持有之璟程小泉公司230萬股（下稱系爭股份），
    是否係原告所有而借名登記在林憲嶸名下？
  ㈡原告主張林憲嶸過世後，雙方間就系爭股份之借名登記關係
    業已消滅，故請求被告二人返還系爭股票，有無理由？
五、得心證之理由：
  ㈠按當事人主張有利於己之事實者，就其事實有舉證之責任，
    民事訴訟法第277條前段定有明文。次按民事訴訟如係由原
    告主張權利者，應先由原告負舉證之責，若原告先不能舉證
    ，以證實自己主張之事實為真實，則被告就其抗辯事實，即
    令不能舉證，或其所舉證據尚有疵累，亦應駁回原告之請求
    （最高法院72年度台上字第4225號民事裁判參照）。再按「
    借名登記」契約云者，謂當事人約定一方將自己之財產以他
    方名義登記，而仍由自己管理、使用、處分，他方允就該財
    產為出名登記之契約。其成立側重於借名者與出名者間之信
    任關係，在性質上應與委任契約同視。倘其內容不違反強制
    、禁止規定或公序良俗者，固應賦予無名契約之法律上效力
    ，並類推適用民法委任之相關規定。惟借名登記契約究屬於
    「非典型契約」之一種，仍須於雙方當事人，就一方將自己
    之財產以他方名義登記，而仍由自己管理、使用、處分，他
    方允就該財產為出名登記，相互為合致之意思表示，其契約
    始克成立（最高法院100年度台上字第1972號民事判決意旨
    參照）。是主張有借名委任關係存在事實之當事人，於對造
    未自認下，須就此項利己事實證明至使法院就其存在達到確
    信之程度，始可謂已盡其依民事訴訟法第277條規定之舉證
    行為責任（最高法院103年度台上字第1637號判決意旨參照
    ）。
  ㈡本件原告主張其與被繼承人林憲嶸間就系爭股份存在借名登
    記契約關係，故將系爭股份登記於林憲嶸名下，林憲嶸並非
    系爭股票之真正所有權人，僅係出名登記人云云。然此為繼
    承人即被告所否認，依前揭說明，自應由原告就其上開借名
    登記關係存在之事實，負舉證責任。經查：
  ⒈證人即原告之子林璟萌於本院審理中具結證稱：璟程公司設
    立時，我與哥哥林憲嶸之股份都是原告出資的，林憲嶸與我
    之璟程小泉公司股份售與日本小泉公司，都是原告所決定，
    出售之款項我並沒拿到，我也沒見過公司股票，我們三姊弟
    都各有存摺在原告手上使用。原告在璟程小泉公司擔任類似
    董事長角色，重要的決策、高階主管之任用、升遷、資金運
    用都需要原告同意等語（本院卷第211-218頁）。證人王吳
    玉珍即原告之姊於本院審理中具結證稱：王貴雄是從事豬肉
    屠宰並在市場擺攤，90年間她被倒債後跟我說要成立鐵工廠
    ，但沒辦法用她自己的名義成立，就來找我問可否用王貴雄
    名義擔任董事長，當時我們有答應，我不知道璟耀實業社、
    璟程公司何時成立，也沒有出資，王貴雄並沒有分到股利、
    紅利，沒有參與璟程公司經營及股東會。93年間王貴雄把12
    0萬股轉讓給林憲嶸，是因為我與王貴雄討論，因為他的身
    體不太好，且有一個養女，怕之後會有繼承糾紛，所以主動
    要求將股份退還，但那些股票登記給誰我也不知道等語（本
    院卷第247-251頁）。準此，璟程公司應係由原告一手籌辦
    成立，惟原告當時積欠他人債務，故設立之初將璟程公司股
    份規劃登記予王貴雄、吳再定、林憲嶸及林璟萌，嗣逐步增
    資、更名為璟程小泉公司，再將股份全數登記予林憲嶸、林
    璟萌，並由林憲嶸擔任董事長一職，惟設立璟程公司之資金
    ，原告並未舉證證明係由其所出資。
  ⒉次查，證人即璟程小泉公司員工施政豪於本院審理中具結證
    稱：當時我去桃園將印製好之公司股票領回來交與林憲嶸時
    ，林憲嶸叫我轉交給原告，我再親自拿給原告點收，私底下
    我們都叫原告董事長，私下叫董娘，公司代表人是林憲嶸，
    但還是由原告作主等語（本院卷第173-175頁）。證人即璟
    程小泉公司管理部經理林清全於本院審理中具結證稱：璟程
    公司更名為璟程小泉公司後，股東需重新印製，所以我與擎
    雷公司接洽印製新的股票，印完後直接從桃園寄來公司給我
    ，收到時大概是一個長52公分、寬25-30公分、高15-20公分
    之紙箱，我先將股票拿給林憲嶸，他把璟程小泉公司持有之
    股票先拿起來後，其他的叫我交給原告，原告在公司的職稱
    是掛名財務長，公司決策我們都直接跟林憲嶸報告，但實際
    上公司決策、進機台等，原告都扮演重要決策者等語（本院
    卷第176-178頁）。又日本小泉公司匯款3,000萬元購買璟程
    小泉公司之股份，固匯入林憲嶸、林璟萌之帳戶（參兩造不
    爭執事項㈤），然該帳戶存摺係由原告掌控乙情，有原告提
    出之該存摺影本及明細附卷可參，並經證人林璟萌證述在卷
    ，堪認屬實。從上開證人林璟萌、施政豪及林清全之證述，
    足認原告固非璟程小泉公司之董事，惟實質上執行董事業務
    或實質控制璟程小泉公司人事、財務或業務經營而實質指揮
    董事執行業者，實為公司法第8條第3項所謂之「影子董事」
    ，依法應負璟程小泉公司董事之民事、刑事及行政罰之責任
    。
  ⒊原告固籌劃設立璟程公司，並逐步辦理增資、更名為璟程小
    泉公司，且將股份全數登記至其子林憲嶸、林璟萌名下，並
    由林憲嶸擔任董事長一職，其則隱身幕後，實質控制該公司
    之人事、財務或業務經營。然原告既自承璟程公司成立之時
    ，因自身債務而無法登記為負責人，顯見其資金並非充裕，
    其成立璟程公司所需之資金是否係其所有，已有所疑，況其
    並未舉證證明成立公司之資金來源為何。嗣璟程公司更名、
    增資之資金來源，原告亦未舉證證明係由其所實際出資，而
    非由公司盈餘轉增資，縱其實際上控制璟程小泉公司之經營
    管理，亦可能係林憲嶸尊重原告係其母親且在商場上經驗豐
    富所致，非憑此即認系爭股票即係原告所有而借名登記在林
    憲嶸名下。況原告自承系爭股票係交由林憲嶸保管，現由被
    告持有當中乙情，為被告所不爭執（調解卷第11頁、本院卷
    第178頁），亦與借名登記法律關係中，借名人仍實際管理
    、控制其所有之借名登記財產不符。是以，系爭股份之相關
    股款，原告既無法舉證係由其實際出資，仍難謂原告與林憲
    嶸間就系爭股份成立借名登記契約關係，原告自不得於林憲
    嶸過世後，請求其繼承人即被告將系爭股份移轉登記予原告
    ，並返還系爭股票。
  ㈣末按所謂脫法行為係指當事人為迴避強行法規之適用，以迂
    迴方法達成該強行法規所禁止之相同效果之行為，債務人為
    規避債權人對其所有不動產為強制執行，與第三人通謀訂立
    虛偽之買賣契約，將該不動產所有權移轉登記於該第三人者
    ，既非以規避強行法規之適用為目的，與脫法行為自屬有間
    。惟此行為以侵害債權人之債權為目的，與善良風俗不能謂
    無違背，依民法第72條規定，亦屬無效（最高法院80年度台
    上字第1412號民事判決意旨參照）。倘原告主張之借名登記
    關係確係存在，惟原告係因自身債務而將系爭股份登記在林
    憲嶸名下，意圖以借名登記契約來避免債權人追償，該借名
    登記行為實以侵害債權人之債權為目的，違背公序良俗，揆
    諸上開最高法院民事判決意旨，應依民法第72條規定而屬無
    效，原告亦不得以借名契約之存在，而請求被告將系爭股份
    移轉登記予原告，並返還系爭股票，附此敘明。
六、綜上所述，原告既無法舉證證明其與林憲嶸間就系爭股份存
    有借名登記契約關係，且借名登記契約縱屬存在，依民法第
    72條規定亦屬無效，則其主張林憲嶸過世後，雙方間借名登
    記關係業已消滅，故依民法第179條規定請求被告應將系爭
    股份移轉登記為原告所有，並返還系爭股票，為無理由，應
    予駁回。原告之訴既已駁回，其假執行之聲請亦失所附麗，
    併予駁回之。
七、兩造其餘主張、陳述及所提之證據暨攻擊防禦方法，經本院
    斟酌後，認為均不足以影響本判決之結果，無庸再逐一予以
    論列，併此敘明。
八、訴訟費用負擔之依據：民事訴訟法第78條。
中　　華　　民　　國　　110 　年　　11　　月　　17　　日
                  民事第一庭　法  官　陳尹捷
以上正本係照原本作成。
如不服本判決，應於判決送達後20日內，向本院提出上訴狀並表
明上訴理由，如於本判決宣示後送達前提起上訴者，應於判決送
達後20日內補提上訴理由書（須附繕本）。如委任律師提起上訴
者，應一併繳納上訴裁判費。
中　　華　　民　　國　　110 　年　　11　　月　　17　　日
                              書記官　曾美滋
附表：
發　行　公　司 股東戶名 股 票 號 碼 張數 股數 璟程小泉公司 林憲嶸 107NF0000000-NF0000000 23 230萬股